---
title: "Cálculo de Tamaño de Muestra para un Estudio de Cohorte"
author: "Chavez Córdova Lennin, Godoy Barrera, Rodrigo, 
Laura Ravichagua, Joseph, Serran Mendoza, Franco, Tenorio Flores, Diego"
date: "13/5/2025"
output: pdf_document
---
## Introducción

Un grupo de investigadores desea evaluar el efecto de la anemia sobre el **riesgo de mortalidad** en pacientes con **trasplante renal**. Para ello, se reclutarán participantes del Hospital Regional de Ica, quienes serán seguidos durante **4 años** para identificar los casos de fallecimiento.

Según el estudio publicado ([DOI: 10.1111/j.1600-6143.2006.01727.x](https://doi.org/10.1111/j.1600-6143.2006.01727.x)), los pacientes con anemia tienen un riesgo de muerte **1.69 veces mayor** en comparación con aquellos sin anemia. En un estudio previo, se reportó que **60 de 621** pacientes sin anemia fallecieron.

El presente análisis tiene como objetivo calcular el **tamaño de muestra necesario** para comparar los grupos **expuestos** (con anemia) y **no expuestos** (sin anemia), con un poder estadístico del **80%**, un nivel de significancia de **0.05**, y un diseño unidireccional.

## Método

Usaremos la función `epi.sscohort()` del paquete `epiR` para estimar el tamaño de muestra necesario para detectar esta diferencia en un estudio de cohorte.

```{r}
install.packages("epiR")
```

```{r}
# Cargar librería
library(epiR)
```

```{r}
packageVersion("epiR")
```

```{r}
# Ingresamos las tasas de incidencia
incidencia_expuestos <- 58 / 317    # tasa de eventos en expuestos (anemia)
incidencia_no_expuestos <- 60 / 621 # tasa de eventos en no expuestos (sin anemia)
```


```{r}
# Calcular tamaño de muestra sin FT
epi.sscohortc(irexp1 = incidencia_expuestos,
              irexp0 = incidencia_no_expuestos,
              n = NA,
              power = 0.80,
              r = 1,
              sided.test = 2,
              conf.level = 0.95)
```


## Conclusión 
Para detectar una diferencia significativa en la mortalidad entre pacientes con y sin anemia tras un trasplante renal —basado en las tasas de mortalidad observadas en el estudio original (DOI: 10.1111/j.1600-6143.2006.01727.x)—, se necesita un total de 504 pacientes:

252 con anemia (expuestos)

252 sin anemia (no expuestos)

Este tamaño de muestra asegura:

Un poder estadístico del 80%, es decir, una probabilidad del 80% de detectar una diferencia si realmente existe.

Un nivel de confianza del 95%, lo que limita la probabilidad de obtener un falso positivo (error tipo I).

Se espera detectar un riesgo relativo de aproximadamente 1.89, lo que significa que los pacientes con anemia tienen casi el doble de riesgo de morir en comparación con los que no tienen anemia.


### Interpretación clínica:
Este resultado indica que, si realmente existe una diferencia en mortalidad similar a la observada en el artículo base, un estudio con 504 pacientes (252 por grupo) sería estadísticamente suficiente para confirmar dicha asociación con alta confiabilidad.



