---
title: "Análisis descriptivo e inferencial de variables antropométricas y bioquímicas"
author: "Lazo de la Vega Lazo Andrea Daniela Nayelli Angie Ramírez López"
date: "8/6/2025"
output: pdf_document
---
```{r}
library(readxl)
```
```{r}
file.choose()
```
```{r}
data <- read_excel("D:\\Documentos\\Descargas\\s09_circunf_glucosa.xlsx")
data
```
#Cargamos paquetes necesarios
# install.packages(c("tidyverse", "ggplot2", "psych"))

```{r}
library(tidyverse)
library(ggplot2)
library(psych)
```
## Visualizamos estructura del dataframe
```{r}
str(data)
```
## Resumen estadístico general
# Ofrece un resumen estadístico básico (mínimo, máximo, media, cuartiles) para cada variable.
```{r}
summary(data)
```
## Estadísticas descriptivas por variable numérica

```{r}
describe(data %>% select(edad_a, circunf_cintura_cm, glucosa_mg_dL, circunf_brazo_cm, peso_corp_kg))
```

##Distribución por sexo
```{r}
table(data$sexo)
```

##Distribución del hábito de tabaquismo
```{r}
table(data$tabaquismo)
```

##Histograma de edad
```{r}
ggplot(data, aes(x = edad_a)) +
  geom_histogram(binwidth = 5, fill = "skyblue", color = "black") +
  theme_minimal() +
  labs(title = "Distribución de la Edad", x = "Edad (años)", y = "Frecuencia")
```


## Boxplot de glucosa por sexo

```{r}
ggplot(data, aes(x = sexo, y = glucosa_mg_dL, fill = sexo)) +
  geom_boxplot() +
  theme_minimal() +
  labs(title = "Glucosa según sexo", x = "Sexo", y = "Glucosa (mg/dL)")
```

## En este punto relacionamos las circunferencia de cintura y peso corporal

```{r}
ggplot(data, aes(x = circunf_cintura_cm, y = peso_corp_kg)) +
  geom_point(alpha = 0.6, color = "darkgreen") +
  geom_smooth(method = "lm", se = FALSE, color = "red") +
  theme_minimal() +
  labs(title = "Relación entre cintura y peso corporal", x = "Circunferencia cintura (cm)", y = "Peso corporal (kg)")
```


## Promedio de glucosa según tabaquismo

```{r}
data %>%
  group_by(tabaquismo) %>%
  summarise(promedio_glucosa = mean(glucosa_mg_dL, na.rm = TRUE))
```


##Análisis inferencial
#Comparación de glucosa entre hombres y mujeres (t-test)
```{r}
#  'sexo' es factor
data$sexo <- as.factor(data$sexo)

t.test(glucosa_mg_dL ~ sexo, data = data)
```

#Comparación de glucosa entre fumadores y no fumadores (t-test)
```{r}

data$tabaquismo <- as.factor(data$tabaquismo)

t.test(glucosa_mg_dL ~ tabaquismo, data = data)
```

##Regresión lineal: ¿La cintura y el brazo predicen el peso corporal?
```{r}
modelo <- lm(peso_corp_kg ~ circunf_cintura_cm + circunf_brazo_cm, data = data)
summary(modelo)
```

##Diagnóstico del modelo de regresión
```{r}
par(mfrow = c(2,2))
plot(modelo)
```

## Conclusiones
Se identificaron diferencias significativas (o no) en los niveles de glucosa según sexo y tabaquismo.

Se ajustó un modelo de regresión lineal que explica el peso corporal a partir de la circunferencia de cintura y brazo.
