---
title: "Regresión logística aplicada al bajo peso al nace"
author: "Chavez Córdova, Lennin Godoy Barrera, Rodrigo Laura Ravichagua, Joseph Serran Mendoza, Franco Tenorio Flores, Diego"
date: "18/6/2025"
output: pdf_document
---

## CARGAMOS LOS PAQUETES NECESARIOS PARA EL DESARROLLO

```{r}
library(tidyverse)
```

```{r}
install.packages("library(gtsummary")
```

```{r}
library(gtsummary)
```

```{r}
library(broom)
```

```{r}

library(here)
```

```{r}
install.packages("rio")
```

```{r}
library(rio)
```

```{r}
library(readxl)
```

```{r}
file.choose()
```

## CARGAMOS LA DATA

```{r}
data <- read_excel("D:\\Documentos\\Descargas\\bajo_peso.xlsx")
data
```

2.  Análisis exploratorio inicial

```{r}
summary(data)
table(data$bajo_peso)
```

3.  Regresión logística binaria Aqui lo que queremos estimar la probabilidad de que un bebé nazca con bajo peso, según ciertas características de la madre y el embarazo.

```{r}
data <- data %>%
  mutate(bajo_peso = ifelse(bajo_peso == "sí", 1,
                            ifelse(bajo_peso == "no", 0, NA)))
```

```{r}
data <- data %>%
  mutate(bajo_peso = case_when(
    tolower(bajo_peso) == "sí" ~ 1,
    tolower(bajo_peso) == "no" ~ 0,
    TRUE ~ NA_real_
  ))
```

```{r}
table(data$bajo_peso)
```

```{r}
modelo_logit <- glm(bajo_peso ~ edad_madre + peso_madre + raza + fuma + partos_prematuros +
                    hipertension + irritabilidad_utero + visitas_medicas,
                    data = data, family = binomial)
```

```{r}
library(gtsummary)

modelo_logit %>%
  tbl_regression(exp = TRUE) # exp = TRUE para mostrar odds ratios
```

4.  Interpretación del modelo Presentamos una tabla ordenada y clara usando el paquete gtsummary:

```{r}
modelo_logit %>%
  tbl_regression(exp = TRUE,
                 label = list(
                   edad_madre ~ "Edad de la madre",
                   peso_madre ~ "Peso de la madre (kg)",
                   fuma ~ "Fuma durante el embarazo",
                   hipertension ~ "Hipertensión",
                   irritabilidad_utero ~ "Irritabilidad uterina",
                   visitas_medicas ~ "Número de visitas médicas",
                   partos_prematuros ~ "Partos prematuros anteriores",
                   raza ~ "Raza"
                 )) %>%
  bold_p(t = 0.05) %>%
  modify_header(estimate = "**OR (IC 95%)**", p.value = "**Valor p**")
```

Los resultados se presentan como odds ratios (OR).

Un OR \> 1 indica mayor probabilidad de bajo peso.

Un OR \< 1 indica menor probabilidad.

El valor p indica si la asociación es estadísticamente significativa (usualmente p \< 0.05).

5.  Reporte de hallazgos Por ejemplo:

El hábito de fumar (fuma) se asocia significativamente con mayor riesgo de bajo peso (OR = 2.1, IC 95% 1.3–3.2, p = 0.004).

Cada kilogramo adicional en el peso de la madre disminuye el riesgo de bajo peso (OR = 0.92, p = 0.01).

6.  Conclusiones Este análisis demuestra cómo factores maternos (edad, tabaquismo, hipertensión, etc.) influyen significativamente en la probabilidad de que un recién nacido tenga bajo peso. Este tipo de análisis es crucial en epidemiología perinatal y salud pública.
